【裁判字號】    98,易,1811
【裁判日期】    980930
【裁判案由】    侵占
【裁判全文】
臺灣板橋地方法院刑事判決              98年度易字第1811號
公  訴  人  臺灣板橋地方法院檢察署檢察官
被      告  庚○○
上列被告因業務侵占等案件，經檢察官提起公訴（98年度偵字第
17722 號），本院合議庭以裁定進行簡式審判程序，判決如下：
    主  文
庚○○意圖為自己不法之所有，而侵占對於業務上所持有之物，
處有期徒刑壹年。又行使偽造私文書，足以生損害於他人，處有
期徒刑伍月；附表二應沒收物欄所示偽造之「戊○○」署押均沒
收。上開有期徒刑部分應執行有期徒刑壹年貳月。
    事  實
一、庚○○自民國89年11月間起，任職於國泰人壽保險股份有限
    公司（下稱國泰人壽保險公司）展業三重通訊處擔任業務員
    ，負責招攬客戶，及代收客戶繳納予國泰人壽保險公司之保
    險費、保單質借還款等事項，為從事業務之人。詎庚○○於
    任職期間內，因財務週轉所需，竟基於意圖為自己不法所有
    之單一犯意，利用同一業務身分之機會，先後於如附表一所
    示之時間，將其業務上所持有、如附表一所示各保戶所交付
    之保單質借還款、保險費等款項均侵占入己，挪供己用（各
    次侵占之行為時間、保戶姓名、保單編號、款項名目、款項
    金額等均詳附表一所示）。庚○○另基於行使偽造私文書、
    意圖為自己不法所有之犯意，於97年5 月間，利用保戶戊○○因申請出險理賠而將保單編號第0000000000號、第000000
    0000號之保單均交予其保管之機會，明知未得戊○○之同意
    或授權，仍接續於如附表二所示之國泰人壽保險公司保單借
    款借據上「被保險人簽名」欄內偽造「戊○○」之簽名各1
    枚，以此方式偽造戊○○名義之保單借款借據2 紙，表示戊○○本人以上開保單編號第0000000000號、第0000000000號
    之保單向國泰人壽保險公司質借款項合計新臺幣29萬元之意
    旨，復將該偽造完成之保單借款借據2 紙一併持以交付予國
    泰人壽保險公司之承辦人員而行使之，致該承辦人員因而陷
    於錯誤，誤信係戊○○本人以保單質借款項，而將該筆款項
    29萬元匯至庚○○所指定之帳戶內，足生損害於戊○○本人
    及國泰人壽保險公司對於保單質借審核之正確性，庚○○並
    以此方式詐得該筆款項29萬元。嗣因如附表一編號2 所示之
    保戶丑○○察覺保費繳納紀錄有異，向國泰人壽保險公司詢
    問，經國泰人壽保險公司詳細查核庚○○經手之帳目款項後
    ，始知悉上情。
二、案經國泰人壽保險公司訴由臺灣板橋地方法院檢察署檢察官
    偵查起訴。
    理  由
一、上揭事實，業據被告庚○○於本院審理時坦白承認，核與告
    訴人國泰人壽保險公司代理人壬○○於偵查中之指訴、證人
    即如附表一所示之保戶卯○○、辛○○、丑○○、乙○○、
    甲○○、丙○○之父澈、丁○○、辰○○、己○○○、寅
    ○○、午○○、子○○、癸○○之母梁曹春美及被害人戊○○於偵查中所證述之情節相符，並有告訴人國泰人壽保險公
    司所提出之員工基本資料、保戶卯○○、辛○○、丑○○、
    巳○○、乙○○、甲○○、丙○○、丁○○、辰○○、己○○○、寅○○、午○○、子○○、癸○○之母梁曹春美、被
    害人戊○○等人之聲明書、保單基本資料、保戶丑○○之國
    泰世華銀行帳戶存摺影本、保戶巳○○之繳費記錄查詢、
    澈之國泰世華銀行帳戶存摺影本、支票影本及存根、存摺交
    易明細、保戶丁○○之繳費記錄查詢、保戶辰○○之異動資
    料、存摺影本、支票影本、利息收據、保戶己○○○之異動
    資料、利息收據、保戶寅○○之續期保費送金單、保戶午○○之異動資料、續期保費送金單、利息收據、保戶癸○○之
    母梁曹春美之續期保費送金單、如附表二所示之保單借款借
    據2 紙、出納匯撥明細查詢、存摺影本等在卷可稽，足認被
    告上開自白，核與事實相符。本件事證明確，被告犯行堪以
    認定。
二、核被告所為，係犯刑法第336 條第2 項之業務侵占罪、同法
    第216 條、第210 條之行使偽造私文書罪、第339 條第1 項
    之詐欺取財罪。被告先後多次業務侵占之行為，係基於單一
    之犯意，於任職期間內，利用同一業務身分之機會反覆所為
    者，屬集合犯，僅論以一業務侵占罪（起訴書認應分別論以
    連續犯及接續犯，尚有誤會）。被告於如附表二所示之國泰
    人壽保險公司保單借款借據2 紙上「被保險人簽名」欄內偽
    造戊○○簽名各1 枚之行為，係基於單一之犯意，而於時間
    、空間緊密相接之環境下所為之接續數行為，為接續犯，僅
    論以一偽造署押之行為；被告偽造署押之行為，係偽造私文
    書之階段行為，其偽造私文書後復持以行使，偽造之低度行
    為應為行使之高度行為所吸收，均不另論罪；被告以一施用
    詐術之行為，同時行使偽造之戊○○保單借款借據並詐取財
    物，而觸犯數罪名，為想像競合犯，應依刑法第55條規定從
    一較重之行使偽造私文書罪處斷（公訴人認被告所犯上開2
    罪，應予分論併罰，亦有誤會）。被告所犯上開業務侵占、
    行使偽造私文書等2 罪，犯意各別，行為互殊，應予分論併
    罰。爰審酌被告之犯罪動機、目的、手段、其行為對於告訴
    人國泰人壽保險公司、被害人戊○○所造成之損害非輕，及
    其犯後於本院審理時已坦承全部犯行，態度尚稱良好等一切
    情狀，分別量處如主文所示之刑，並定其應執行之刑。如附
    表二「應沒收物」欄所示偽造之戊○○簽名計2 枚，均係偽
    造之署押，爰併依刑法第219 條規定宣告沒收。
據上論斷，應依刑事訴訟法第273 條之1 第1 項、第299 條第1
項前段，刑法第336 條第2 項、第210 條、第216 條、第339 條
第1 項、第55條、第219 條、第51條第5 款，刑法施行法第1 條
之1 第1 項、第2 項前段，判決如主文。
本案經檢察官黃彥琿到庭執行職務
中    華    民    國    98    年     9    月    30    日
                刑事第十一庭  法  官  劉景宜
上列正本證明與原本無異。
如不服本判決，應於判決送達後10日內敘明上訴理由，向本院提
出上訴狀 (應附繕本) ，上訴於臺灣高等法院。其未敘述上訴理
由者，應於上訴期間屆滿後20日內向本院補提理由書「切勿逕送
上級法院」。
                              書記官  謝秀青
中    華    民    國    98    年     9    月    30    日
附表一：
┌──┬─────┬─────┬──────┬─────┬─────┐
│編號│行為時間  │保戶姓名  │保單編號    │款項名目  │ 款項金額 │
│    │（民國）  │          │            │          │（新臺幣）│
├──┼─────┼─────┼──────┼─────┼─────┤
│ 1  │92年7、8月│ 卯○○、 │0000000000、│保單質借還│合計金額  │
│    │間        │ 辛○○   │0000000000、│款        │26萬元    │
│    │          │（起訴書誤│0000000000、│          │          │
│    │          │載為紀彩蓮│0000000000、│          │          │
│    │          │）        │0000000000  │          │          │
├──┼─────┼─────┼──────┼─────┼─────┤
│ 2  │94年6月至 │ 丑○○   │00000000000 │ 保險費   │128,000元 │
│    │97年6月   │          │            │          │          │
├──┼─────┼─────┼──────┼─────┼─────┤
│ 3  │95年3月25 │ 巳○○   │0000000000  │ 保險費   │56,287元  │
│    │日        │          │            │          │          │
├──┼─────┼─────┼──────┼─────┼─────┤
│ 4  │95年5月16 │ 乙○○、 │0000000000、│ 保險費   │合計金額  │
│    │日        │ 甲○○、 │0000000000、│          │30萬元    │
│    │          │ 丙○○   │0000000000  │          │          │
│    │          │（起訴書誤│            │          │          │
│    │          │載為涂宣育│            │          │          │
│    │          │、涂怡菱、│            │          │          │
│    │          │涂雅雯）  │            │          │          │
├──┼─────┼─────┼──────┼─────┼─────┤
│ 5  │95年11月間│ 丁○○   │0000000000  │ 保險費   │44,000元  │
│    │至97年9月 │（起訴書誤│            │          │          │
│    │間        │載為江佑潔│            │          │          │
│    │          │）        │            │          │          │
├──┼─────┼─────┼──────┼─────┼─────┤
│ 6  │96年5月27 │ 辰○○   │0000000000  │保單質借還│403,326元 │
│    │日        │          │            │款        │          │
├──┼─────┼─────┼──────┼─────┼─────┤
│ 7  │96年6月14 │ 己○○○ │0000000000  │保單質借還│429,000元 │
│    │日        │          │            │款        │          │
│    │          │          │            │          │          │
├──┼─────┼─────┼──────┼─────┼─────┤
│ 8  │97年1月14 │ 寅○○   │0000000000  │ 保險費   │22,943元  │
│    │日        │          │            │          │          │
├──┼─────┼─────┼──────┼─────┼─────┤
│ 9  │97年7月31 │ 午○○   │0000000000  │保單質借還│43,244元  │
│    │日        │          │            │款        │          │
├──┼─────┼─────┼──────┼─────┼─────┤
│ 10 │97年8月16 │ 子○○   │0000000000、│ 保險費   │合計金額  │
│    │日        │          │0000000000  │          │47,476元  │
├──┼─────┼─────┼──────┼─────┼─────┤
│ 11 │97年8月28 │ 癸○○   │0000000000  │ 保險費   │合計金額  │
│    │日        │          │（起訴書誤載│          │33,000元  │
│    │          │          │為0000000000│          │          │
│    │          │          │0）、       │          │          │
│    │          │          │0000000000  │          │          │
└──┴─────┴─────┴──────┴─────┴─────┘
附表二：
┌──┬─────────────┬────────────────┐
│編號│偽造「戊○○」簽名之文書  │      應  沒  收  物            │
├──┼─────────────┼────────────────┤
│ 1  │國泰人壽保險公司保單借款借│被保險人簽名欄內偽造之「戊○○」│
│    │據（檔案號碼：FＺ0000000000│簽名1 枚                        │
│    │21）                      │                                │
├──┼─────────────┼────────────────┤
│ 2  │國泰人壽保險公司保單借款借│被保險人簽名欄內偽造之「戊○○」│
│    │據（檔案號碼：FＺ0000000000│簽名1 枚                        │
│    │20）                      │                                │
└──┴─────────────┴────────────────┘
附錄本案論罪科刑法條全文：
刑法第210條、第216條、第336條第2項、第339條第1項
中華民國刑法第210條
（偽造變造私文書罪）
偽造、變造私文書，足以生損害於公眾或他人者，處5年以下有
期徒刑。
中華民國刑法第216條
（行使偽造變造或登載不實之文書罪）
行使第210條至第215條之文書者，依偽造、變造文書或登載不實
事項或使登載不實事項之規定處斷。
中華民國刑法第336條
（公務公益侵占罪、業務侵占罪）
對於公務上或因公益所持有之物，犯前條第1項之罪者，處1 年
以上7年以下有期徒刑，得併科5千元以下罰金。
對於業務上所持有之物，犯前條第1項之罪者，處6月以上5年以
下有期徒刑，得併科 3 千元以下罰金。
前二項之未遂犯罰之。
中華民國刑法第339條
（普通詐欺罪）
意圖為自己或第三人不法之所有，以詐術使人將本人或第三人之
物交付者，處5年以下有期徒刑、拘役或科或併科1千元以下罰金
。
以前項方法得財產上不法之利益或使第三人得之者，亦同。
前二項之未遂犯罰之。


司法院資訊處製作；財團法人民間司法改革基金會備份。
